【裁判字號】    96,易,1751
【裁判日期】    970314
【裁判案由】    詐欺
【裁判全文】
臺灣士林地方法院刑事判決              96年度易字第1751號
公  訴  人  臺灣士林地方法院檢察署檢察官
被      告  乙○○
上列被告因詐欺案件，經檢察官提起公訴（96年度偵字第10009
號）及移送併案審理（96年度偵字第12092 號），本院判決如下
：
    主  文
乙○○幫助犯詐欺取財罪，處有期徒刑柒月，減為有期徒刑參月
又拾伍日，如易科罰金，以新臺幣壹仟元折算壹日。
    事  實
一、乙○○依其社會生活之通常經驗，可預見將自己金融機構之
    存摺、金融卡交付他人，可能成為不法集團收取他人受騙款
    項之用，竟仍不違背其本意，基於幫助詐欺取財之犯意，於
    民國95年11月上旬之某日，於不詳地點，將其所開設之彰化
    商業銀行淡水分行（下稱彰銀）帳號00000000000000號帳戶
    之存摺、金融卡、密碼，提供予姓名年籍不詳之詐欺集團成
    員，作為存、提款、轉帳及匯款之用。嗣該詐欺集團成員於
    取得上開帳戶存摺、金融卡、密碼後，即意圖為自己不法所
    有，分別於附表編號1 至4 所示之時間、以如附表編號1 至
    4 所示之詐騙方法，致使附表編號1 至4 所示之被害人戊○○、丁○○、丙○○、甲○○陷於錯誤，分別將如附表編號
    1 至4 所示之金額匯入上開帳戶內。詐騙集團成員待上揭被
    害人匯款至上開帳戶後，即行提領一空。嗣上揭被害人發覺
    有異而各自報警，經警循線查獲上情。
二、案經雲林縣政府警察局西螺分局報告臺灣士林地方法院檢察
    署檢察官偵查起訴及法務部調查局新竹縣調查站移送臺灣彰
    化地方法院檢察署檢察官呈請臺灣高等法院檢察署核轉臺灣
    士林地方法院檢察署檢察官移送併案審理。
    理  由
壹、程序部分：
    按被告以外之人於審判外之言詞或書面陳述，除法律有規定
    者外，不得作為證據；又被告以外之人於審判外之陳述，雖
    不符合同法第159 條之1 至第159 條之4 之規定，但經當事
    人於審判程序同意作為證據，法院審酌該言詞陳述或書面陳
    述作成時之情況，認為適當者，亦得為證據。當事人、代理
    人或辯護人於法院調查證據時，知有第159 條第1 項不得為
    證據之情形，而未於言詞辯論終結前聲明異議者，視為有前
    項之同意，刑事訴訟法第159 條第1 項及第159 條之5 分別
    定有明文。本件被害人戊○○、丁○○、丙○○、甲○○於
    警詢之證述，雖屬傳聞證據，惟當事人於本院準備程序明確
    表示對其證述之證據能力無意見（本院卷第13頁），且迄至
    言詞辯論終結前亦未聲明異議，本院審酌上開證據資料製作
    時之情況，尚無違法不當及證明力明顯過低之瑕疵，亦認為
    以之作為證據應屬適當，故依前開規定，逕依刑事訴訟法第
    159 條之5 規定，認前揭證據資料均有證據能力。
貳、實體部分：
一、訊據被告乙○○固坦承開立前揭彰銀帳戶之事實，惟矢口否
    認有何幫助詐欺犯行，辯稱：伊未提供彰銀帳戶（下稱系爭
    帳戶）存摺、金融卡予詐欺集團使用，伊將系爭帳戶存摺、
    印章同時放於背包隨身攜帶，95年11月上旬伊前往臺北市○○區○○路理髮，機車行李箱於該處遭竊賊撬開，置於行李
    箱內之名牌包、系爭帳戶存摺、印章、金融卡均遺失，伊將
    寫有金融卡密碼之小紙條放在存摺內，竊賊可能因此得知金
    融卡密碼；除系爭帳戶外，伊尚有郵局、華南銀行等其他銀
    行帳戶均久未使用，若伊係出售帳戶予詐欺集團，何以僅出
    售系爭帳戶；伊於淡水第一信用合作社之帳戶尚有存款，不
    須出售系爭帳戶謀利云云。經查：
(一)被告於94年6 月10日開設系爭帳戶之事實，有彰銀淡水分行
    96年9 月20日彰淡字第0962154 號函及所附顧客資料卡、印
    鑑卡各1 紙、存摺存款帳戶資料及交易明細查詢1 份在卷可
    稽（臺灣士林地方法院檢察署96年度偵字第10009 號卷第27
    至38頁）；而被害人戊○○、丁○○、丙○○、甲○○各於
    附表編號1 至4 所示時間，遭姓名年籍不詳之詐欺集團成員
    以如附表編號1 至4 所示之方法詐騙，致陷於錯誤，將附表
    編號1 至4 所示金額匯入被告帳戶等情，業據被害人戊○○
    、丁○○、丙○○、甲○○指述綦詳（法務部調查局新竹縣
    調查站卷第63至64頁、60至61頁、66至67頁、上開偵查卷第
    13至14頁），並有郵政跨行匯款申請書、臺灣郵政自動櫃員
    機儲戶交易明細表、聯邦銀行匯款委託書、雲林縣二崙鄉農
    會匯款回條、系爭帳戶交易明細各1 紙在卷可佐（法務部調
    查局新竹縣調查站卷第65頁、61頁背面、68頁、上開偵查卷
    第15頁、第37頁）。進者，詐欺正犯為避免員警自帳戶來源
    回溯追查出真正身分，乃以他人帳戶供作詐得款項出入之帳
    戶，此為詐欺正犯需利用他人帳戶之原因，是詐欺正犯如係
    使用他人帳戶，因本身並非帳戶之持有人，所詐得款項可能
    遭不知情之帳戶持有人提領，或不知情帳戶持有人逕自掛失
    以凍結帳戶之使用，甚或知情之帳戶持有人以辦理補發存摺
    、變更印鑑、密碼之方式，將帳戶內存款提領一空，致其費
    盡周章所詐得之款項化為烏有，為防範上開風險，詐欺正犯
    所使用之帳戶，必需為其所能控制之帳戶，始能確保詐得款
    項不致為他人提領。職是，詐欺正犯絕不可能使用他人遺失
    存摺、金融卡、密碼之帳戶供作詐得款項匯入之帳戶，系爭
    帳戶應係被告提供，堪予認定。
(二)被告雖以前詞置辯，惟查：
  1.除系爭帳戶外，被告尚有華南商業銀行淡水分行、玉山銀行
    民權分行、臺北富邦銀行北投分行、淡水第一信用合作社等
    帳戶，有華南商業銀行淡水分行96年12月21日淡存字第0960
    0477號函及往來明細、玉山銀行民權分行96年12月9 日玉山
    民權字第07121901號函及往來交易明細、臺北富邦銀行北投
    分行96年12月25日北富銀金服投字第9661219330號函及提存
    明細、淡水第一信用合作社96年12月28日淡一信剛字第9652
    27-1號函及存款歷史交易明細表、臺灣郵政股份有限公司三
    重郵局96年12月28日營字第0965002712號函及交易明細各1
    份在卷可參（本院卷第32至54頁）。被告於本院首稱：系爭
    帳戶為其最後使用之帳戶，其僅隨身攜帶該帳戶資料云云（
    本院卷第14頁），嗣又改稱：遺失系爭帳戶資料同時也隨身
    攜帶淡水第一信用合作社之存摺、印章、金融卡（本院卷第
    61頁），被告就隨身攜帶之帳戶資料所供前後不一，已難認
    屬實，且若被告果同時攜帶系爭帳戶資料及淡水第一信用合
    作社之存摺、印章、金融卡者，何以唯獨系爭帳戶資料遭竊
    ，淡水第一信用合作社上開帳戶資料卻未同時被竊？益見被
    告所辯不實，殊難採信。
  2.被告雖辯稱：系爭帳戶為伊最後使用之帳戶，故隨身攜帶，
    伊因薪水轉帳之需而開設該帳戶，嗣後換工作改領取現金薪
    資，使用系爭帳戶領薪水、提款至95年4 月止；系爭帳戶雖
    未再使用，仍隨身攜帶，95年11、12月間伊係使用淡水第一
    信用合作社帳戶云云（法務部調查局新竹縣調查站卷第57頁
    背面、本院卷第60、71、72頁）。經查，被告自95年4 月28
    日之後即未使用系爭帳戶存、提款，有系爭帳戶交易明細1
    紙在卷可憑（同上偵查卷第37頁）；又被告最後使用之帳戶
    為淡水第一信用合作社帳戶，並非系爭帳戶，有卷附淡水第
    一信用合作社96年12月28日淡一信剛字第965227-1號函及存
    款歷史交易明細表1 份可佐（本院卷第49至51頁），故衡諸
    被告自95年4 月28日之後即未使用系爭帳戶，何須隨身攜帶
    系爭帳戶資料？被告上開辯解，顯不合常情，洵無足採。
  3.被告另稱：其於95年10月底第1 次遺失系爭帳戶資料，於95
    年11月3 日向彰銀辦理掛失及補發存摺，嗣於95年11月間第
    2 次遺失系爭帳戶資料同時尚遺失名牌背包1 只，此次遺失
    並未向警方報案亦未向銀行掛失（本院卷第12、14、69頁、
    上開偵查卷第6 頁），並有彰銀業務往來申請書暨顧客資料
    卡1 紙附卷可參（上開偵查卷第10頁），被告於第1 次遺失
    系爭帳戶資料時，既曾向銀行辦理掛失，其第2 次遺失系爭
    帳戶資料，理應循前次遺失之處理方式向銀行辦理掛失。惟
    被告此次遺失系爭帳戶資料並未向銀行辦掛失，且同時遺失
    價值1 萬餘元之名牌皮包亦未報警，衡以一般人遺失銀行存
    摺、印章、金融卡，應會立即辦理掛失，俾免帳戶資料遭他
    人盜用或存款遭盜領，被告卻未辦理掛失或報警，顯違常情
    。被告雖於本院改稱：伊曾以手機去電彰化銀行掛失，但彰
    銀人員告知已被列為警示帳戶，毋須再辦掛失云云（本院卷
    第12、15頁），惟其所稱與上開警詢供述前後不一，且被告
    自承不知係何彰銀人員接聽其掛失電話（本院卷第15頁），
    實難採信其嗣後改稱曾辦掛失屬實；抑且，縱被告曾去電彰
    銀辦理系爭帳戶資料之掛失，而經銀行人員告知系爭帳戶已
    列為警示帳戶，然被告所述掛失時間卻為詐欺集團成員已遂
    行詐欺取財犯行之後，可徵被告並未於遺失後立即辦掛失，
    益證系爭帳戶資料實係被告提供予詐欺集團。
  4.復查，系爭帳戶於95年4 月28日之存款餘額僅新臺幣（下同
    ）84元，嗣除利息18元自動存入外，並無其他款項進出，可
    徵被告自95年4 月28日後完全未使用系爭帳戶。惟95年11月
    13日被害人戊○○匯入1 萬6,000 元後，該款項隨即於95年
    11月14日遭提領；95年11月14日被害人丁○○存入2 萬元後
    （因逾轉帳時間，於翌日即95年11月15日入帳），隨即遭全
    數提領；95年11月17日被害人丙○○、甲○○分別匯入5 萬
    元、3 萬元後，亦隨即於同日遭提領一空，有卷附系爭帳戶
    交易明細1 份可稽（同上偵查卷第37、38頁）。上揭被告於
    系爭帳戶餘額甚低時停止使用帳戶，該帳戶卻於95年11月13
    日起出現頻繁提領之情形，實與提供帳戶予詐欺正犯使用之
    人，唯恐帳戶餘額遭詐欺集團提領，故所提供之帳戶或為新
    開立帳戶、或為甚少使用且帳戶餘額甚低之帳戶之行徑相符
    ，適足證系爭帳戶確係被告提供予詐欺集團，而非失竊後遭
    詐欺集團盜用。
(三)綜上述，被告所稱存摺、金融卡遺失云云，均係卸責之詞，
    難以採信。被告系爭帳戶資料提供他人使用之事實，應堪認
    定。
二、按金融機構接受客戶申請一般存款帳戶之現況，絕大多數不
    需任何條件，亦無需任何費用，即任何人均可辦理金融帳戶
    存摺使用，如無特殊理由，實無借用他人存摺使用之必要；
    而金融存摺、金融卡事關存款人個人財產權益之保障，倘有
    不明之金錢來源，甚而攸關個人法律上之責任，其專有性甚
    高，除非本人、與本人具有信賴關係或其他特殊原因，難認
    有何流通使用之可能，一般人均有妥為保管防阻他人任意使
    用之認識；縱使特殊情況偶有交付他人使用之需，亦必然深
    入瞭解用途及合理性後，再行提供以使用，方符常情。且該
    等專有物品如落入不明人士手中，而未加以闡明正常用途，
    極易被利用作為與財產有關之犯罪工具，此為一般人依通常
    認知所易於體察之常識。又有犯罪意圖者，不使用自己之帳
    戶，竟借用他人之帳戶，則客觀上可預見其目的，係供為某
    筆資金之存入，後再行領出之用，且該筆資金之存入及提領
    過程係有意隱瞞其流程或避免行為人身分曝光之用意，一般
    人本於一般認知能力均甚易於瞭解。而一般詐欺集團即常以
    向不特定人收購或租用金融帳戶存摺之方法而從事如同本案
    之詐欺犯罪模式，報章、雜誌、電視亦常有報導。查被告為
    成年人，並非無社會經驗之人，明知存摺、金融卡等有關個
    人財產、身分之物品，倘淪落於不明人士手中，極易被利用
    為與財產有關之犯罪工具，竟願將其存摺、金融卡及密碼等
    物交付予與其身分上不具密切關係之人，顯然對於該帳戶將
    作為不法使用，有所認知。是雖卷內事證並無積極證據證明
    被告知悉該詐欺正犯將如何犯罪，而無法於本件認定被告有
    與該詐欺集團實施詐欺犯行之共同犯意聯絡，惟被告既對金
    融帳戶交付他人使用，可能遭持以從事財產犯罪有所認知，
    其有幫助他人犯詐欺取財罪之不確定犯罪故意甚明。綜上，
    本件事證明確，被告犯行洵堪認定，應依法論科。
三、核被告所為，係犯刑法第30條第1 項、第339 條第1 項詐欺
    取財罪之幫助犯。被告以一幫助詐欺之行為，使詐欺集團分
    別詐騙被害人戊○○、丁○○、丙○○、甲○○4 人，為一
    行為觸犯數罪名，為想像競合犯，應依刑法第55條前段規定
    論以一幫助詐欺取財罪。被告係對正犯資以助力，但未參與
    犯罪行為之實施，為幫助犯，依刑法第30條第2 項之規定減
    輕其刑。爰審酌被告提供帳戶資料予他人使用，所為已影響
    社會正常交易安全，增加被害人尋求救濟之困難，並使犯罪
    之追查趨於複雜，對於社會金融秩序之危害非輕，且致上開
    被害人遭詐害共計11萬6,000 元，及其犯罪後狡詞飾責，否
    認犯行，毫無悔改之意等一切情狀，量處如主文所示之刑。
    又被告係於96年4 月24日前犯本罪，應依中華民國96年罪犯
    減刑條例第2 條第1 項第3 款之規定減其宣告刑期2 分之1
    ，並依該條例第9 條規定諭知易科罰金之折算標準。
據上論斷，應依刑事訴訟法第299 條第1 項前段，刑法第339 條
第1 項、第30條第1 項前段、第2 項、第55條前段、第41條第1
項前段，刑法施行法第1 條之1 第1 項、第2 項前段，中華民國
96年罪犯減刑條例第2 條第1 項第3 款、第7 條、第9 條，判決
如主文。
本案經檢察官湯偉祥到庭執行職務。
中    華    民    國    97    年    3     月    14    日
                  刑事第三庭審判長法  官  杜惠錦
                                  法  官  梁哲瑋
                                  法  官  陳美彤
以上正本證明與原本無異。
如不服本判決，應於收受送達後10日內向本院提出上訴書狀，其
未敘述上訴理由者，應於上訴期間屆滿後20日內向本院補提理由
書狀（均須按他造當事人之人數附繕本）。
                                  書記官  賴麗容
中    華    民    國    97    年    3     月    14    日
【附表】
┌──┬───┬────┬──────────┬────────┬─────┐
│編  │詐欺  │被害人  │    詐騙方法        │  匯款帳號      │詐得金額（│
│號  │時間  │        │                    │                │新臺幣）  │
├──┼───┼────┼──────────┼────────┼─────┤
│ 1  │95年11│戊○○  │姓名年籍不詳之詐欺集│彰銀淡水分行    │1 萬6,000 │
│    │月13日│        │團成員打電話向戊○○│00000000000000號│元        │
│    │前之某│        │佯稱抽中公司舉辦之資│，戶名乙○○    │          │
│    │日    │        │訊展活動現金新臺幣（│                │          │
│    │      │        │下同）100 萬元，惟領│                │          │
│    │      │        │款前需先匯款20% 之稅│                │          │
│    │      │        │金、手續費至指定帳戶│                │          │
│    │      │        │，戊○○誤信為真，於│                │          │
│    │      │        │95 年11 月13日，在臺│                │          │
│    │      │        │北縣新莊市輔仁大學之│                │          │
│    │      │        │校內郵局匯款1 萬6,00│                │          │
│    │      │        │0 元至乙○○帳戶，嗣│                │          │
│    │      │        │察覺有異，始知遭騙。│                │          │
├──┼───┼────┼──────────┼────────┼─────┤
│ 2  │95年11│丁○○  │姓名年籍不詳之詐欺集│同上            │2萬元     │
│    │月14日│        │團成員以電腦網路拍賣│                │          │
│    │      │        │休旅車之方式，向陳秋│                │          │
│    │      │        │權佯稱需先付款2 萬元│                │          │
│    │      │        │定金至指定帳戶，收取│                │          │
│    │      │        │定金5 日內即會將該車│                │          │
│    │      │        │駛至指定地點驗車，使│                │          │
│    │      │        │丁○○誤信為真，於95│                │          │
│    │      │        │年11月14日18時5 分，│                │          │
│    │      │        │匯款2 萬元至乙○○帳│                │          │
│    │      │        │戶，嗣因5 日後對方未│                │          │
│    │      │        │依約履行，撥打電話又│                │          │
│    │      │        │無法聯絡，始知遭騙。│                │          │
├──┼───┼────┼──────────┼────────┼─────┤
│ 3  │95年11│丙○○  │姓名年籍不詳之詐欺集│同上            │5萬元     │
│    │月16日│        │團成員打電話給丙○○│                │          │
│    │下午3 │        │，佯稱渠業已中獎，惟│                │          │
│    │時許  │        │須匯款加入會員云云，│                │          │
│    │      │        │使丙○○陷於錯誤依指│                │          │
│    │      │        │示匯款新臺幣5萬元至 │                │          │
│    │      │        │乙○○帳戶。        │                │          │
├──┼───┼────┼──────────┼────────┼─────┤
│ 4  │95年11│甲○○  │姓名年籍不詳之詐欺集│同上            │3萬元     │
│    │月17日│        │團成員假冒甲○○國中│                │          │
│    │下午2 │        │同學「黃惠娟」之名，│                │          │
│    │時許  │        │向甲○○佯稱需款軋票│                │          │
│    │      │        │欲借款3萬元周轉，使 │                │          │
│    │      │        │甲○○誤信為真，於95│                │          │
│    │      │        │年11月17日下午，匯款│                │          │
│    │      │        │3 萬元至乙○○帳戶，│                │          │
│    │      │        │事隔數日，撥打電話向│                │          │
│    │      │        │黃惠娟索錢遭拒後，始│                │          │
│    │      │        │知遭騙。            │                │          │
└──┴───┴────┴──────────┴────────┴─────┘
附錄本判決論罪法條全文
中華民國刑法第339 條（普通詐欺罪）
意圖為自己或第三人不法之所有，以詐術使人將本人或第三人之
物交付者，處5 年以下有期徒刑、拘役或科或併科1 千元以下罰
金。
以前項方法得財產上不法之利益或使第三人得之者，亦同。
前二項之未遂犯罰之。
中華民國刑法第30條（幫助犯及其處罰）
幫助他人實行犯罪行為者，為幫助犯。雖他人不知幫助之情者，
亦同。
幫助犯之處罰，得按正犯之刑減輕之。


司法院資訊處製作；財團法人民間司法改革基金會備份。
